【裁判字號】    97,上更(一),2
【裁判日期】    970708
【裁判案由】    損害賠償
【裁判全文】
臺灣高等法院花蓮分院民事判決       97年度上更(一)字第2號
上  訴  人  丁○○
訴訟代理人  簡燦賢律師
上  訴  人  乙○○
訴訟代理人  蔡俊有律師
上  訴  人  甲○○
訴訟代理人  吳明益律師
            籃健銘律師
被上訴人    台灣觀光學院（前台灣觀光經營管理專科學校）
法定代理人  丙○○
訴訟代理人  謝庭恩律師
            黃旭田律師
上列當事人間請求損害賠償事件，上訴人對於臺灣花蓮地方法院
中華民國95年11月16日臺灣花蓮地方法院94年度重訴字第40號第
一審判決，提起上訴，經最高法院發回，本院於97年6月24日言
詞辯論終結，判決如下：
    主  文
原判決不利於丁○○、乙○○、甲○○部分廢棄。
上開廢棄部分被上訴人在第一審之訴及假執行之聲請均駁回。
第一審訴訟費用除確定部分外、第二審及發回前第三審訴訟費用
由被上訴人負擔。
    事實及理由
一、被上訴人起訴主張：上訴人丁○○及訴外人鍾志林、吳儀聖
    於民國76年間，共同協議出資興辦學校即被上訴人，並推由
    吳儀聖負責出資，委由鍾志林出面在花蓮縣壽豐鄉○○段地
    區洽購農地，以備將來作為學校用地之用。然因吳儀聖礙於
    未具有自耕農身分，故將其購得坐落於花蓮縣壽豐鄉○○段
    1961、2130、2130之1、4906地號之農地先信託登記在鍾志
    林名義下，雙方並約定俟將來被上訴人正式設立後，再將信
    託登記土地無償轉捐贈予被上訴人。詎丁○○、甲○○、鍾
    志林、邱潤財、施清體明知上情，竟於80年間，佯以上開土
    地為鍾志林、甲○○、邱潤財及施清體4人所共有，欲以新
    台幣（下同）106,852, 600元轉售予被上訴人。然因所需購
    地費用過鉅，被上訴人無力支應，須以貸款方式始能價購，
    渠等乃於80年5月1日以學校名義發函陳報教育部，表示被上
    訴人欲以貸款方式價購上開4筆土地，請教育部能准予核備
    。經教育部評估後，乃於81年7月7日發函表示認為被上訴人
    不宜高價購地，應依該部所委託鑑定之價格64,745,890 元
    購地較為合理，惟丁○○等人為謀求更高利潤，竟不顧教育
    部該項指示，仍於81年8月10日，由甫到任之校長唐幼華代
    表被上訴人與鍾志林、甲○○、邱潤財、施清體、訴外人范
    秀妹及林素碧等6人簽訂土地買賣契約，以總價85,052,957
    元，購買上開豐田段1961、2130之1、4906地號土地（下稱
    系爭土地），豐田段2130地號土地，則由鍾志林捐贈予被上
    訴人。嗣被上訴人分別於81年11月4日、同年11月30日、同
    年12月2日簽發62,053,250元、15,179,707元、7,820,000
    元支票各一紙予甲○○。甲○○於取得支票後，均於當日存
    入中國商銀帳戶內，並填寫提款條交由鍾志林自行提領。鍾
    志林則將其中62,053,250元，分別存入施清體、鍾志林及乙
    ○○、丁○○銀行帳戶各20,000,000元、20,000,000元、
    10,000,000元及12,053,250元；另15,179,707元部分，則分
    別存入訴外人邵蔚華、丁○○、鍾志林、乙○○之銀行帳戶
    各350萬元、350萬元、467萬9千707元及350萬元。上訴人等
    因上開侵權行為而受有利益，致生損害於被上訴人，爰依不
    當得利之法律關係，請求上訴人丁○○、乙○○、甲○○分
    別給付被上訴人15,553,250元、13,500,000元、7,820,000
    元，及均自起訴狀繕本送達翌日起至清償日止，按年息百分
    之五計算之利息，並願供擔保，請准宣告假執行（邱潤財、
    施清體部分未上訴，不予贅述）。
二、原審以被上訴人之上開主張，業經該院89年度訴字第202號
    刑事判決認定屬實，而為上訴人敗訴之判決，命上訴人丁○
    ○、乙○○、甲○○應分別給付被上訴人15,553,250元、
    13,500,000元、7,820,000元，及均自93年2月27日起至清償
    日止，按年息百分之五計算之利息，並准為供擔保之假執行
    宣告。
三、被上訴人於本院前審審理時，雖於96年6月8日具狀變更聲明
    ，並於96年６月22日言詞辯論期日追加備位聲明如96年6月8
    日所提出之民事變更訴之聲明暨答辯狀所示；惟被上訴人於
    本院已陳明伊於96年6月8日所提出之民事變更訴之聲明狀，
    就先位聲明部分其實是與於原審起訴之聲明一樣，並沒有變
    更，就備位聲明部分只是丁○○部分之請求金額擴張為
    19,053,250元，乙○○部分之請求金額減縮為10,000,000元
    ，事實上訴訟標的之法律關係還是一樣，並非訴之變更或追
    加。依民事訴訟法第446條第1項之規定，被上訴人所為上開
    擴張或減縮應受判決事項之聲明，應予准許。本件經最高法
    院發回後，被上訴人訴之聲明，依其於前審之擴張及減縮，
    求為命上訴人丁○○、乙○○、甲○○分別給付被上訴人
    19,053,250元、10,000,000元、7,820,000元，及均自93年2
    月27日起至清償日止，按年息百分之五計算之利息，並准為
    供擔保之假執行宣告。
四、上訴人丁○○、乙○○、甲○○請求廢棄原判決不利於其等
    部分，暨駁回被上訴人在第一審之訴（指擴張及減縮後之上
    開聲明）及假執行之聲請。其等陳述除引用於原審及本院前
    審之陳述外，分別補陳如下：
（一）上訴人丁○○方面：
  １、被上訴人並非「因犯罪而受損害之人」，不能提起附帶民
      事訴訟，請求上訴人損害賠償：
    (1)因犯罪而受損害之人，於刑事訴訟程序中得附帶提起民事
      訴訟，對於被告及依民法負賠償責任之人，請求回復其損
      害，刑事訴訟法第487條第1項定有明文。基上法條，所謂
      犯罪而受損害之人，性質上是指可以「請求回復損害」為
      限，並非泛指所有受損害之人均得提起附帶民事。鈞院刑
      事確定判決「事實」欄固載有「致生損害於真正所有權人
      吳儀聖及精鍾商專」，然該刑事判決「事實」欄所載「欲
      作為日後捐贈給精鍾商專作為校地使用」，是以被上訴人
      所受損害，乃屬將來吳儀聖可能仍照原先之計畫將系爭4
      筆土地贈與給被上訴人之期待權，並非能「回復其損害」
      之權利。被上訴人雖有「期待吳儀聖欲作為日後捐贈給精
      鍾商專之權利」，惟吳儀聖迄今猶沒有對被上訴人有任何
      「贈與」之意思表示，甚至亦就本件其所有權遭侵害部分
      ，提起附帶民事請求上訴人負損害賠償責任，則被上訴人
      原有之期待權早已消滅，自非上訴人能加以侵權之標的無
      疑，被上訴人自非得提起附帶民事之被害人。
    (2)權利受侵害固不獨物之所有權，包含債權存在，然被上訴
      人始終沒有於附帶民事中說明，其究是何種所有權或債權
      之權利遭受侵害。查被上訴人於鈞院前審中原附帶民事請
      求損害賠償，嗣因上訴人主張時效消滅，被上訴人乃變更
      為「不當得利」請求權，其請求權依據為民法第197條第2
      項，該請求權乃指侵權行為時效消滅後，仍得基於不當得
      利請求權請求回復損害，其本質仍為侵權行為，既然被上
      訴人始終不曾提出其受侵害權利為何，自不能提起附帶民
      事。
  ２、訴外人吳儀聖就系爭土地受侵權，已附帶民事請求上訴人
      損害賠償，並經鈞院判決上訴人應予以賠償確定，該判決
      性質上有排他性，被上訴人無權再請求上訴人負損害賠償
      之責：
    (1)吳儀聖系爭土地所有權受侵害，曾提起附帶民事請求損害
      賠償，案經鈞院以95年度重附民字第20號判決上訴人應就
      吳儀聖土地所有權遭侵害，負全額賠償之責，有在卷判決
      書可憑。上訴人不當得利只有一份，於吳儀聖勝訴判決確
      定後，被上訴人即無從再為不當得利之請求權，否則即與
      吳儀聖之判決重疊，形成上訴人就系爭4筆土地賣得之價
      金有加倍利得情形。
    (2)「稱贈與者，謂當事人約定，一方以自已之財產無償給與
      他方，他方有允受之契約。」（民法第406條），修正前
      之民法第407條甚至有「非經登記不得移轉之財產為贈與
      者，須經移轉登記始生效力。」本件被上訴人主張吳儀聖
      原有系爭4筆土地，原要贈與被上訴人，乃是依據吳儀聖
      於刑事告訴狀及刑事告訴調查局、偵查中及庭訊中之陳述
      。然該等陳述已是81年8月11日吳儀聖聲稱系爭4筆土地為
      其所有，並遭上訴人盜賣之行為5年後（86年6月24日吳儀
      聖始向斯時立法委員陳永興陳情），吳儀聖始終沒有實際
      贈與之動作，是否真正有贈與之意思已屬存疑，渠所聲稱
      之「準備贈與給學校（指被上訴人）」，應只是遂行其告
      訴意旨所信意陳述耳，並非渠真意。況斯時吳儀聖並沒有
      任何準備贈與之動作或陳述，足為其有贈與被上訴人之意
      思表示，殊無僅根據吳儀聖之事後遂行告訴意旨之語，即
      認定吳儀聖的確準備將土地捐贈與被上訴人。
    (3)吳儀聖僅於刑事案件中陳述，渠所有4筆土地準備贈與給
      被上訴人，然此單僅刑事案件中之陳述，伊於4筆土地尚
      登記於鍾志林名下時，並未對被上訴人為任何意思表示，
      純係存在其內心之意願，其將來是否仍將對學校為意思表
      示無從知曉。至於被上訴人於吳儀聖主張對於系爭4筆土
      地有所有權時，亦未為任何允受贈與之意思表示，是一方
      無任何贈與之意思表示，一方無任何允受之意思表示，根
      本沒有贈與契約之成立，何來如被上訴人所主張渠因「吳
      儀聖」準備贈與與被上訴人，因而遭上訴人等盜賣之損害
      。
    (4)又「贈與物之權利未移轉前，贈與人得撤銷其贈與」，民
      法第408條第1項前段定有明文。本案即或贈與契約成立，
      但吳儀聖得隨時為撤銷之意思表示。揆諸吳儀聖於本案仍
      附帶民事請求系爭4筆土地因遭盜賣，而請求上訴人等損
      害賠償、不當得利，是其聲稱4筆土地「準備贈與」被上
      訴人已屬可疑，況其既主張其權利受侵害，上訴人等獲得
      不當之利益，則其即或前有贈與之意思，自其請求上訴人
      等損害賠償、不當得利以觀，渠已無贈與之意思，反有撤
      銷該贈與行為之意思，被上訴人自已無因吳儀聖「準備贈
      與」，而受有任何損害可言！
（二）上訴人乙○○方面：
  １、關於上訴人刑事部分（94年度訴字第178號），業經鈞院
      ，96年7月13日，判決駁回檢察官上訴，而無罪確定在案
      。足證上訴人對於系爭土地之買賣確不知情。
  ２、告訴人吳儀聖主張系爭土地為其所有，經向鈞院提起刑事
      附帶民事（95年度重附民第20號），關於上訴人部分業經
      吳儀聖撤回起訴，丁○○等人部分，經分別判決給付吳儀
      聖確定在案。依民事訴訟法第249條第7款之規定，本件訴
      訟標的，為前述確定判決效力所及。
（三）上訴人甲○○方面：
  １、本院前審容許上訴人於第二審提出新攻擊防禦方法，並無
      判決適用法規不當之違法。
  ２、本院前審就吳儀聖究竟有否贈與之意思，並無判決理由前
      後矛盾之情形。
五、被上訴人除請求駁回上訴外，於本院補充陳述如下：
（一）本案爭執之中最重要者為被上訴人是否業與訴外人吳儀聖
      成立贈與契約，為釐清本案事實，確有必要調閱95年度重
      附民字第20號判決之必要性。又該案卷宗內之資料確實與
      本案待證事實具有相當之關連性，存在足以影響本案判決
      之調查必要性，懇請再行向最高法院檢察署函調前揭卷宗
      。
（二）本件於第一審程序中，已進行爭點整理、簡化，上訴人均
      有機會對此積極提出各項攻防方法，詎上訴人乙○○在原
      審僅空言辯稱對土地買賣事宜不知情，卻故意不為任何舉
      證活動，自已違反民事訴訟法課予當事人之義務。上訴人
      乙○○雖主張自89年6月學成歸國後，即針對銀行開戶、
      存入價金等事一再質問鍾志林、丁○○，均遭到拒絕告知
      云云，惟上訴人乙○○於第一審階段既可向銀行申請上開
      資料作為攻防方法，並無事實上困難，卻故意拖延逾7年
      ，至二審階段始突然提出，顯然已違反民事訴訟法第447
      條第1項規定，並有可歸責於己之事由。因此，上訴人上
      開新攻擊防禦方法並不合法，不論是否真實，應均無採認
      必要。又上訴人乙○○自始不否認鍾志林曾將1,350萬元
      存入其在中國國際商業銀行（現為兆豐國際商業銀行）花
      蓮分行之帳戶內，則依據上述不當得利法律關係之性質，
      可知上訴人乙○○確實已因鍾志林之交付行為而受有利益
      ，應負擔返還之責；至於該銀行帳戶係何人所設、上訴人
      乙○○有無授權鍾志林匯款、鍾志林匯款予上訴人之原因
      ，則不影響上訴人不當得利法律責任之成立。
（三）依據上訴人乙○○提出之銀行定存單、存入及取款憑條等
      資料，僅顯示81年11月30日存入其帳戶之350萬元款項，
      已於同年12月4日轉入丁○○之帳戶內；至於同年11月4日
      先存入之1000萬元款項，並無任何提領或匯出資料，應認
      定仍在上訴人乙○○受有利益之範圍內。因此，上訴人乙
      ○○提出之銀行取款憑條等資料，固應受到失權效限制而
      不得作為二審程序之攻防方法；惟鈞院若依據上開資料，
      認定原應由乙○○負責返還之350萬元不當利益已移轉予
      丁○○，依民法第183條規定：「不當得利之受領人，以
      其所受者，無償讓與第三人，而受領人因此免返還義務者
      ，第三人於其所免返還義務之限度內，負返還責任。」上
      訴人丁○○既無償受有上訴人乙○○350萬元之利益，自
      應再返還被上訴人350萬元之不當得利，共計19,053,250
      元。
（四）上訴人丁○○主張其曾出借金錢予甲○○，甲○○取得土
      地買賣價金後，再將欠款匯入上訴人及乙○○之帳戶內云
      云，惟對於該金錢借貸關係之原因、締約過程等重要事項
      ，上訴人丁○○及甲○○於本案刑事一審程序均無法明確
      說明，揆諸該筆借貸金額高達5000餘萬元，上訴人丁○○
      卻連借款經過都無法交待，亦未提出任何書面借貸文件，
      上訴人空言其具有法律上原因取得該筆價金，顯然是與甲
      ○○共謀偽稱、逃避債務之詞，而仍屬無法律上原因獲得
      不當利益。
（五）再者，系爭土地目前雖登記於被上訴人名下，但土地原所
      有人吳儀聖原本是準備無償轉捐贈予被上訴人，卻因上訴
      人丁○○藉由擔任本校董事之機會，使被上訴人與鍾志林
      、甲○○、邱潤財、施清體等人簽訂土地買賣契約，而支
      付高達8000餘萬元之買賣價金。換言之，若無上訴人丁○
      ○與鍾志林等人共同謀取不法利益之行為，被上訴人原本
      可經由訴外人吳儀聖之捐贈，無償取得系爭土地所有權，
      並無支出土地買賣價金之必要。上訴人丁○○當時身為本
      校創辦人及董事，不圖改善教學品質、設備及環境，卻藉
      由捐贈土地之機會獲取違法暴利，豈可僅因被上訴人嗣後
      取得土地所有權，即主張學校未受任何損害？因此，上訴
      人丁○○無法律上原因取得利益，被上訴人因而受有嚴重
      損失，兩者間並具有相當因果關係，上訴人丁○○依法自
      應負擔返還責任。
（六）上訴人甲○○於本案刑事一審程序中，已坦承確實收受該
      筆782萬元之土地買賣價金，若該筆782萬元款項係由鍾志
      林提領，上訴人甲○○未收到土地買賣價金，其何以未循
      法律途徑請求鍾志林返還？何以未依據其所稱之土地買賣
      契約請求出賣人履行付款義務？因此，上訴人甲○○辯稱
      未收受不當得利，卻未採取任何手段以保障自身權利，顯
      然違反常理，應係臨訟杜撰、規避責任之詞，並不可採。
（七）又系爭土地為76年間由吳儀聖出資購得，並信託登記於鍾
      志林名下，雙方約定俟將來被上訴人學校成立後，再無償
      轉捐贈予被上訴人。是以對吳儀聖而言，系爭土地雖是經
      鍾志林等人佯稱為自己所有而出售，但目前既已登記於被
      上訴人名下，其捐地興學之目的業以實現，吳儀聖即未受
      有民法第179條所稱之「損害」；反而是被上訴人原本可
      無償獲贈系爭土地作為校地，卻因上訴人等之背信行為而
      支出鉅額購地價金，方為不當得利法律關係下得請求受領
      人返還利益之債權人。上訴人無法律上原因受有利益，並
      致被上訴人受有嚴重損害，即應依法負擔返還責任。
六、本院之判斷：
（一）按訴之變更、追加，非經他造同意，不得為之，但請求之
      基礎事實同一者，不在此限，民事訴訟法第255條第1項第
      2款定有明文。被上訴人原本基於侵權行為之法律關係，
      請求上訴人應連帶給付被上訴人85,052,957元，及自起訴
      狀繕本送達翌日起至清償日止，按年息百分之5計算之利
      息，嗣於原審審理中，因上訴人就侵權行為法律關係主張
      罹於時效之抗辯，被上訴人改基於不當得利之法律關係，
      請求上訴人返還所得利益，並更正聲明。經查，不當得利
      返還請求權與侵權行為損害賠償請求權，法律性質雖有未
      同，然二者請求之基礎事實同一，均係登載於鍾志林名下
      之系爭土地出售予被上訴人所生之法律關係，揆之上開規
      定，應予准許。
（二）次按當事人不得於第二審提出新攻擊或防禦方法，但如不
      許其提出顯失公平者，不在此限，民事訴訟法第447條第1
      項第6款定有明文。被上訴人雖主張本件於第一審程序中
      ，已進行爭點整理、簡化，法律爭點限縮於不當得利法律
      關係，上訴人丁○○、乙○○遲至第二審始提出新攻擊或
      防禦方法，應受失權效之限制；惟本件系爭土地所有人吳
      儀聖既已對上訴人提出刑事告訴（本院94年上訴字第178
      號），並附帶民事訴訟請求損害賠償（本院95年度重附民
      字第20號），經本院認定上訴人丁○○、施清體確有背信
      之行為，並准其附帶民事訴訟之請求，判命丁○○、施清
      體、鍾志林應分別返還不得得利29,053,025元（即被上訴
      人請求丁○○、乙○○給付之金額）、20,000,000元、
      35,999,707元（含被上訴人請求甲○○給付之金額）與吳
      儀聖，且本件明顯之情形為並無贈與契約之訂立（詳如下
      述），則被上訴人實無從主張權利，請求上訴人返還不當
      得利。若依民事訴訟法第447條第1項規定，原則上禁止上
      訴人丁○○、乙○○於第二審提出新攻擊或防禦方法，將
      致使上訴人因同一事件重覆負擔損害賠償責任，此情形對
      上訴人顯失公平，故被上訴人上開失權效之主張，不足採
      取。
（三）按「稱贈與者，謂當事人約定，一方以自己之財產無償給
      與他方，他方允受之。」民法第406條訂有明文。是贈與
      為契約行為，贈與人一方須有無償贈與之意思表示，受贈
      人一方須有允受之意思，始能成立。本件被上訴人主張系
      爭土地係訴外人吳儀聖所出資購得，以信託登記方式登記
      於鍾志林名下，原欲捐贈予被上訴人，於未捐贈前即遭丁
      ○○等人出售予被上訴人之事實，固經臺灣花蓮地方法院
      89 年度訴字第202號及本院94年上訴字第178號刑事判決
      認定屬實，有上開判決書附卷可稽，堪信為實在。惟依被
      上訴人所述，訴外人吳儀聖僅是有意俟將來被上訴人正式
      成立後，將系爭土地捐贈予被上訴人而已，迄今並未與被
      上訴人簽立贈與契約，足見被上訴人與吳儀聖之間就系爭
      土地並無贈與契約之存在。從而被上訴人就系爭土地即無
      從主張曾因吳儀聖之無償贈與而取得任何權利。縱使上訴
      人3人因丁○○等人將系爭土地出賣與被上訴人而不當獲
      得利益，致生損害者亦為吳儀聖，並非被上訴人。本院95
      年度重附民字第20號確定民事判決亦認定丁○○、施清體
      、鍾志林應分別返還不得得利29,053,025元（即被上訴人
      請求丁○○、乙○○給付之金額）、20,000,000元、
      35,999,707元（含被上訴人請求甲○○給付之金額）與吳
      儀聖，有上開判決在卷足憑。是被上訴人主張其原本可無
      償獲贈系爭土地作為校地，卻因上訴人等之背信行為而支
      出鉅額購地價金，方為不當得利法律關係下得請求受領人
      返還利益之債權人云云，不足採取。其基於不當得利之法
      律關係請求上訴人給付如其聲明，無法准許。
七、綜上所述，被上訴人依據不當得利之法律關係，請求上訴人
    丁○○、乙○○、甲○○分別給付15,553,250元（嗣擴張為
    19,053,250元）、13,500,000萬元（嗣減縮為10,000,000元）、
    782萬元及法定遲延利息，並無理由，應予駁回。原審為上
    訴人敗訴之判決，自有未洽。上訴意旨指摘原判決不當，求
    予廢棄改判，為有理由，應由本院予以廢棄，並駁回被上訴
    人之訴及假執行之聲請。
八、本件事證已臻明確，兩造其餘之攻擊、防禦方法及證據調查
    ，核與判決基礎之事實及結果均不生影響，爰不再予論述，
    併此敘明。
據上論結，本件上訴為有理由，依民事訴訟法第450條、第78條
，判決如主文。
中    華    民    國    97    年    7     月     8    日
                        審判長法  官   林 慶 煙
                              法  官   賴 淳 良
                              法  官   許 仕 楓
以上正本係照原本作成。
如不服本判決，應於收受送達後20日內向本院提出上訴書狀，其
未表明上訴理由者，應於提出上訴後20日內向本院補提理由書狀
（均須按他造當事人之人數附繕本）上訴時應提出委任律師或具
有律師資格之人之委任狀；委任有律師資格者，另應附具律師資
格證書及釋明委任人與受任人有民事訴訟法第466條之1第1項但
書或第2項（詳附註）所定關係之釋明文書影本。
                              書記官   林 明 智
中    華    民    國    97    年    7     月    8     日
附註：民事訴訟法第466條之1（第1項、第2項）：
對於第二審判決上訴，上訴人應委任律師為訴訟代理人。但上訴
人或其他法定代理人具有律師資格者，不在此限。
上訴人之配偶、三親等內之血親、二親等內之姻親，或上訴人為
法人、中央或地方機關時，其所屬專任人員具有律師資格並經法
院認為適當者，亦得為第三審訴訟代理人。


司法院資訊處製作；財團法人民間司法改革基金會備份。
